最  高  行  政  法  院  裁  定
111年度上字第143號
上  訴  人  林錚懋                                 
訴訟代理人  盧永盛  律師  
被 上訴 人  經濟部                                
代  表  人  王美花              
上列當事人間水利法事件，上訴人對於中華民國110年12月30日
臺北高等行政法院109年度訴字第355號判決，提起上訴，本院裁
定如下：
　　主  文
上訴駁回。
上訴審訴訟費用由上訴人負擔。
　　理  由
一、按對於高等行政法院判決之上訴，非以其違背法令為理由，
    不得為之，行政訴訟法第242條定有明文。依同法第243條第
    1項規定，判決不適用法規或適用不當者，為違背法令；而
    判決有同法條第2項所列各款情形之一者，為當然違背法令
    。是當事人對於高等行政法院判決上訴，如依行政訴訟法第
    243條第1項規定，以高等行政法院判決有不適用法規或適用
    不當為理由時，其上訴狀或理由書應有具體之指摘，並揭示
    該法規之條項或其內容；若係成文法以外之法則，應揭示該
    法則之旨趣；倘為司法院大法官解釋，則應揭示該解釋之字
    號或其內容。如以行政訴訟法第243條第2項所列各款情形為
    理由時，其上訴狀或理由書，應揭示合於該條項各款之事實
    。上訴狀或理由書如未依此項方法表明，或其所表明者與上
    開法條規定不合時，即難認為已對高等行政法院判決之違背
    法令有具體之指摘，其上訴自難認為合法。
二、上訴人為巨立營造有限公司（下稱巨立公司）、榮懋砂石開
    發有限公司（下稱榮懋公司）及榮懋交通有限公司（下稱榮
    懋交通公司）之代表人，巨立公司標得南投縣政府發包「10
    5貓羅溪平林橋上下游河段疏濬作業－支出部分」工程（下稱
    疏濬標工程），明知葉建成係分別以安信展業有限公司、峰
    鋼實業有限公司、誌建企業股份有限公司名義標得「105貓
    羅溪平林橋上下游河段疏濬作業－土石標售」工程（下稱土
    石標售工程）之實際負責人，卻將疏濬標工程委由葉建成擔
    任工地負責人，並提供巨立公司及榮懋公司所有挖土機各1
    部（下合稱涉案挖土機），出租與葉建成作為疏濬標工程之
    施工機具。嗣於民國106年7月25日經臺灣南投地方法院檢察
    署（107年5月25日更名為臺灣南投地方檢察署）檢察官指揮
    查獲葉建成指揮他人駕駛涉案挖土機，未經許可，在南投縣
    ○○○○○○○○○○○區域內採取土石外運販售，南投縣政府且協助
    確認非屬疏濬標工程原核定泥土之數量達15,154公噸（換算
    比重1.86，約8,147.3立方公尺），復經調查係上訴人居間
    接洽疏濬標工程所產出土石之買賣，並載運至買方，而以榮
    懋交通公司名義收受買賣價金，顯係故意與葉建成共同實施
    違反水利法第78條之1第3款規定之行為，被上訴人乃依行政
    罰法第14條第1項、裁處時水利法第92條之2第7款、裁處時
    經濟部辦理違反水利法案件裁罰要點附表一經濟部辦理違反
    水利法案件罰鍰金額裁罰基準表（下稱裁罰基準表）第7款
    次第1目及第2目規定，以108年9月20日經授水字第10820326
    540號處分書（下稱原處分）處以罰鍰新臺幣（下同）500萬
    元。上訴人不服，提起訴願遭駁回，循序提起行政訴訟，求
    為判決撤銷訴願決定及原處分。經原判決駁回。　
三、上訴人對原判決上訴，主張略以：㈠、原處分係以上訴人與
    葉建成共同違反水利法第78條之1第3款規定作為裁罰上訴人
    500萬元之事由，並未以違反採售分離原則為處罰事由，惟
    原判決竟以上訴人違反採售分離原則為裁罰上訴人500萬元
    上限之依據，已與原處分僅載「違反水利法第78條之1第3款
    規定」之理由不符，原判決非無判決違反禁止不當連結原則
    。㈡、葉建成未經許可採取土石之違章行為，僅足認定巨立
    公司採取土石逾越合約範圍（支出標），被上訴人得依合約
    解除契約或罰款，然此盜採土石之違章行為，究非上訴人所
    為，亦非上訴人所得預見，上訴人並非行政罰法第14條第1
    項規定之共同行為人。被上訴人未舉證上訴人係基於故意違
    法提供挖土機具予葉建成使用，亦未舉證上訴人與葉建成、
    葉建志有何不起訴處分書所載之故意共同實施違反水利法第
    78條之1第3款規定未經許可採取土石之共同行為。原審法院
    未就挖土機臂長度、挖土機所在位置、挖掘深度多少、上訴
    人到場時所見情景為何等情，提出合理、顯然之事證，自無
    從推知上訴人如何本於從事挖取砂石相關業務即可知悉葉建
    成盜採行為；且葉建成超挖土石量為8,147立方公尺，以每
    立方公尺1.86公噸計算，約合15,153公噸，占支出標合約應
    清除土方558,000公噸之比例極微，僅2.7％，且在每一收入
    標93,000公噸範圍內，其以挖土一些、填土一些的手法盜採
    土石，以致上訴人及其他人到現場勘查都沒有發覺違規盜採
    之情，相關土石檢測資料也沒有發覺土石盜採之事，則原判
    決肯認葉建成才是指揮在貓羅溪河川區域盜採、外運販賣之
    行為人，卻未論述上訴人明知葉建成盜採砂石卻任其違法使
    用之證據事實，又對於同一事實之認事標準不同，違反平等
    原則，並有判決理由不備之情。㈢、依葉建成於106年7月27
    日警詢及偵訊時之陳述、王琨霖於原審法院110年8月3日準
    備程序時之具結證言，則王琨霖認其係跟上訴人的榮懋公司
    買土一事，顯係出於其主觀臆測。證人王琨霖於106年7月25
    日警詢指認相片時，也是因為誤認是跟榮懋公司（綽號阿懋
    ）之老闆購買土石而為指認，並不是因為上訴人與其接洽買
    賣事宜，則上訴人既不曾因買土事宜與證人王琨霖接洽連絡
    過，參以葉建成於106年7月27日偵查中之供述，則榮懋公司
    顯基於業務關係為賺運費，於葉建成告知下才派車運送砂石
    給益郁實業有限公司（下稱益郁公司），則綜合證人楊國華
    、王琨霖2人於原審法院110年9月14日準備程序時之證述內
    容，可證實上訴人並未參與挖土方出售事宜，原判決未審酌
    上情，竟認王琨霖是向上訴人所經營的榮懋公司購買土石，
    與採證原則有違。㈣、上訴人固為榮懋公司代表人，然依葉
    建成於106年7月27日偵查中之供稱內容，顯示上訴人對於載
    運土石一事處於被動、並無決定權，而本疏濬工程清除之土
    石（土方）共558,000公噸，南投縣政府分六標標售各標為9
    3,000公噸，葉建成借牌安信展業有限公司、峰鋼實業有限
    公司、誌建企業股份有限公司3家公司標得收入標各為93,00
    0公噸，而證人即益郁公司負責人王琨霖於110年8月3日到庭
    證稱：伊購買土石數量一共為48,984.98公噸等語，益郁公
    司購買數量顯在每一收入標93,000公噸範圍內，則上訴人如
    何因載運而查覺葉建成超挖一事？上開有利於上訴人事實，
    未見原判決論述其何以不可採之理由，自有判決不備之情，
    又原處分逕以最高上限裁罰上訴人500萬元，是否適當？是
    否與比例原則無違？均容高度質疑等語。
四、惟原判決已敘明：㈠、上訴人為巨立公司、榮懋公司及榮懋
    交通公司之負責人，巨立公司係以低於底價（即19,100,000
    元）5成之低價（即8,130,000元）標得疏濬標工程，而葉建
    成則係分別以安信展業有限公司、峰鋼實業有限公司、誌建
    企業股份有限公司名義標得土石標售工程之實際負責人。觀
    諸南投縣政府疏濬作業契約書第9條第11款第1目已有明文約
    定廠商不得將契約轉包，但巨立公司確有將疏濬標工程轉委
    由葉建成承攬，並提供巨立公司及榮懋公司所有之涉案挖土
    機出租予葉建成以供採取土石之用，而上訴人身為專業廠商
    （巨立公司之營業登記項目為疏濬業、土石採取業等）之代
    表人，就河川疏濬工程之相關法令必知之甚詳，應知悉土石
    採售分離原則下，禁止疏濬標廠商與土石標售廠商具有不當
    關連性乙節，自無不知之理，且上訴人所經營之榮懋交通公
    司確有僱用員工協助載運土石。而葉建成於106年7月27日警
    詢及偵訊時固陳稱上訴人對於盜採超挖級配乙事並不知情，
    惟依上訴人於106年7月27日警詢時之陳稱：「問：你是否知
    道該疏濬工程所清除之土砂石原料（土方）販賣給哪幾家砂
    石場或何人？答：安石及益郁砂石有限公司。」證人即益郁
    公司負責人王琨霖於106年7月25日警詢時之陳稱：「問：警
    方於現場查扣（南投縣○○○○○○○○○○段疏濬工程一些土砂石原
    料（土方）之單據3張及益郁砂石場支付榮懋支票5份）等物
    品是何所有，作何用途？答：是我的，我是跟榮懋公司（綽
    號阿懋）老闆購買土方（砂石）支付款項及雙方買賣往來紀
    錄。」「問：……是何人與你接洽買賣土砂石原料（土方）事
    宜？答：……我是跟榮懋公司（綽號阿懋）老闆購買土方（砂
    石）。」並經相片指認上訴人即為榮懋公司（綽號阿懋）之
    老闆。「問：你與林錚懋是有何關係？如何認識的？答：沒
    有關係。是林錚懋親自到公司詢問是否購買砂石原料（土方
    ）。」「問：林錚懋當時有無告知你土砂石原料（土方）之
    來源或提出相關證明？……答：林錚懋當時有告知我是標到貓
    羅溪平林橋上下游河段疏濬作業，同業都知道他標到。」證
    人王琨霖確有向上訴人所經營的公司購買土石乙節屬實，是
    以，葉建成於偵訊時供稱上訴人對於其盜採超挖土石並不知
    情乙節，顯係迴護上訴人之詞，並不足採信。綜上各節，相
    互勾稽，足認上訴人明知葉建成為土石標售工程的廠商實際
    負責人，仍將以其公司名義標得疏濬標工程轉委由葉建成承
    攬，由其擔任疏濬標工程之工地負責人，並將涉案挖土機出
    租予葉建成，違法採取土石數量達15,154公噸（換算比重1.
    86，約8,147.3立方公尺）；而上訴人以其所代表之榮懋交
    通公司名義向益郁公司請款及接受買受人所支付的土石價款
    ，並載運砂石予買受人益郁公司之事實屬實。是以，上訴人
    對於本案土石採取行為之完成均有協力或助益，主觀上顯與
    葉建成有互相利用他方行為作為己用之犯意聯絡，並分擔逾
    疏濬標工程挖掘深度而超深挖掘置換土石，採取後外運販售
    之違章行為，核屬故意與他人共同實行違反水利法第78條之
    1第3款規定之行為。從而，被上訴人認上訴人故意與他人共
    同實行違反水利法第78條之1第3款規定之行為，並依行政罰
    法第14條第1項、裁處時水利法第92條之2第7款、裁處時裁
    罰基準表第7款次第1目及第2目規定予以裁罰，核屬有據。㈡
    、臺灣高等法院臺中分院108年度上易字第561號刑事判決係
    審認本案盜採之數量約16,509.92立方公尺（即30,708.45公
    噸），犯罪所得利益7,565,875元，則被上訴人據以認定本
    案超挖之土石數量約為8,147立方公尺，約為刑事確定判決
    盜採數量之2分之1，係屬有據。是以，被上訴人衡酌本案違
    章情節重大，且屬防汛期間，依行政罰法第14條第1項、水
    利法第92條之2第7款、及裁處時裁罰基準表第7款次第1目、
    第2目規定計算其裁罰金額【8,147－1,000＝7,147（1,000立
    方公尺以下罰100萬，每增加100立方公尺加罰5萬，不足100
    立方公尺者以100立方公尺計之），依法以7,200立方公尺計
    算；7,200÷100×5萬元＝360萬元；100萬元＋360萬元＝460萬元
    ；汛期（即每年5月1日至11月30日）加罰460萬元×1/2＝230
    萬元；裁罰金額460萬元＋230萬元＝690萬元】，因計算結果
    已逾法定最高金額500萬元，爰以500萬元計罰，核屬於法有
    據，係與比例原則無違。至上訴人主張違法採取土石量僅占
    疏濬標工程合約量2.7％，被上訴人對其裁罰最高罰鍰有違比
    例原則云云。惟按水利法規範河川區域採取土石應經許可之
    立法意旨，係考量於河川區域内未經許可採取或堆置土石，
    不僅影響河床穩定，甚或變更洪水流向影響河防建造物之安
    全問題，進而造成洪水淹沒兩岸等重大災害，則倘若依上訴
    人主張，以違法採取土石量占契約數量之比例予以計罰，則
    契約數量越大，豈非得違法採取之數量越多，對河防安全影
    響越大，卻未必有相對應之處罰，顯不合理。是上訴人此部
    分主張，係有違論理法則，自無足取等得心證之理由。上訴
    意旨雖以原判決違背法令為由，惟核其上訴理由，無非係就
    原審綜合卷內事證所為取捨證據、認定事實之職權行使為指
    摘，並重述其在原審業經主張而為原判決摒棄不採之陳詞，
    就原審所為論斷或駁斥其主張之理由，執其主觀見解，泛言
    未論斷或論斷違法，或就被上訴人於原審補充有關上訴人為
    疏濬標工程專業廠商之代表人，前於104年間投標並承攬「
    綠川排水分洪道至忠明綠橋段整治工程併辦土石標售」，對
    於疏濬標工程有關「採售合一」、「採售分離」等規定應知
    之甚稔，詎上訴人竟仍將疏濬標工程轉包給同為土石標售工
    程之葉建成，違反採售分離原則等處分事實判斷之追補理由
    ，誤認原判決關於採售分離原則之論述，並非原處分之理由
    ，核與所謂原判決違背法令之情形顯不相當，均難認對原判
    決如何違背法令已有具體之指摘，依首開規定及說明，應認
    其上訴為不合法。
五、據上論結，本件上訴為不合法。依行政訴訟法第249條第1項
    前段、第104條、民事訴訟法第95條、第78條，裁定如主文
    。
中　　華　　民　　國　　111 　年　　3 　　月　　24　　日
                    最高行政法院第三庭
                        審判長法官  帥　嘉　寶　
                              法官　鄭　小　康
                              法官　李　玉　卿
                              法官　洪  慕  芳
                              法官　林　玫　君

以  上  正  本  證  明  與  原  本  無  異
中　　華　　民　　國　　111 　年　　3 　　月　　24　　日
　　　　　　　　　　　　　　　書記官　邱  鈺  萍